臺灣高等法院臺南分院刑事判決
110年度金上訴字第796號
上  訴  人  臺灣臺南地方檢察署檢察官蘇榮照
上  訴  人  
即  被  告  賴正穎
選任辯護人  楊倩瑜律師（法律扶助）
上列上訴人因被告涉犯詐欺等案件，不服臺灣臺南地方法院109
年度訴字第1558號中華民國110年4月15日第一審判決（起訴案號
：臺灣臺南地方檢察署109年度偵字第19486號、第23303號），
提起上訴，本院判決如下：
    主  文
原判決撤銷。
賴正穎無罪。
    理  由
一、公訴意旨略以：被告已預見提供其個人金融帳戶予他人使用
    ，將淪為詐騙集團詐財之工具，仍不違反其本意，與身分不
    詳之詐騙集團成員基於三人以上共同冒用公務員名義詐欺取
    財之犯意聯絡，由被告於民國109年9月10日某時，將所申辦
    之中華郵政（下稱郵局）帳號00000000000000號之帳戶、中
    國信託商業銀行（下稱中國信託）帳號000000000000號之帳
    戶提供予LINE暱稱為「黃冠章-OK忠訓」（下稱「黃冠章」
    ）、「陳益杰-OK忠訓」（下稱「陳益杰」）、「王鴻華」
    所屬之詐欺集團，而容任該詐欺集團成員使用上開帳戶遂行
    犯罪，再負責臨櫃提領上開帳戶內之犯罪所得款項，擔任俗
    稱「車手」之角色。嗣上揭詐欺集團成員於附表所示時間，
    以附表所示手法，致附表所示之人匯款各該金額至被告上開
    帳戶內，被告隨後並依詐欺集團成員指示，先後於附表所示
    各該時間、地點，提領被害人匯入的款項後，將所領得之贓
    款31萬3000元、25萬元，交付給詐欺集團成員「王鴻華」，
    因而認為被告涉犯刑法第339條之4 第1 項第1 、2 款之三
    人以上共同冒用公務員名義犯之詐欺取財罪嫌、組織犯罪條
    例第3條第1項後段之參與犯罪組織罪、洗錢防制法第14條第
    1項一般洗錢罪（起訴書及原審卷第141頁補充理由書參照）
    。
二、法律規定及法律見解部分：
　㈠犯罪事實應依證據認定之，不能證明被告犯罪者，應諭知無
    罪之判決，刑事訴訟法第154 條第2 項、第301 條第1 項分
    別定有明文。刑事訴訟法第161 條第1 項規定：檢察官就被
    告犯罪事實，應負舉證責任，並指出證明之方法。因此，檢
    察官對於起訴之犯罪事實，應負提出證據及說服之實質舉證
    責任。倘其所提出之證據，不足為被告有罪之積極證明，或
    其指出證明之方法，無從說服法院以形成被告有罪之心證，
    基於無罪推定之原則，自應為被告無罪判決之諭知。
　㈡刑法上之共同正犯，須有與他人共同犯罪之意思（犯意聯絡
    ），如無此種故意，尚難論以共同正犯。
　　依照刑法第13條規定，「故意」可以分為「直接故意」和「
    間接故意」，直接故意是對於構成犯罪的事實「明知（知）
    ，且有意使其發生（欲）」，間接故意是「預見其發生（知
    ），而其發生不違背其本意（欲）」。而依照刑法第14條規
    定，過失可以分為「無認識之過失」及「有認識之過失」，
    無認識之過失是指「行為人雖非故意，但按其情節應注意，
    並能注意，而不注意者」，有認識之過失是指「行為人對於
    構成犯罪之事實，雖預見其能發生而確信其不發生者」。
　　如果行為人交付金融帳戶給詐欺集團，或聽從詐欺集團指示
    提領被害人匯入的贓款，同樣係因遭到詐欺集團詐騙，則行
    為人主觀上並沒有預見對方係利用其犯罪，至多屬於上開過
    失犯，仍不具有與詐欺集團共同犯罪的犯意聯絡，而無法成
    立共同正犯。
三、本案檢察官認為被告涉犯三人以上共同冒用公務員名義犯之
    詐欺取財等罪嫌，無非係以：①被告坦承透過手機LINE通訊
    軟體，傳送所拍攝自己名下的上開帳戶存摺封面予「陳益杰
    」，及聽從「陳益杰」指示，於附表所示時間、地點提領款
    項後交付給「王鴻華」等供述。②被害人関木枝、李振松指
    述其等遭詐騙過程的證詞，並所提出遭到詐騙後匯款的證明
    、報案資料。③被告於崑山郵局臨櫃提領贓款、及於ATM自動
    櫃員機提領贓款的畫面。④被告所提出如附件所示、被告與
    自稱OK-忠訓國際貸款公司（下稱OK-忠訓公司）「黃冠章」
    、「陳益杰-OK忠訓」之間的LINE對話截圖等證據為其論據
    。
四、被告經過訊問後，堅詞否認犯罪，辯稱：伊因為經濟能力不
    佳，想要辦理貸款，曾於網路瀏覽OK-忠訓公司代辦貸款的
    網頁資訊，嗣後接獲自稱OK-忠訓公司員工「黃冠章」寄送
    之貸款行動電話簡訊，即與「黃冠章」以LINE聯繫，伊因為
    過往與銀行間的來往信用紀錄不佳，「黃冠章」告知該公司
    可為伊製作有收入的財力證明，即對方會先將某筆金額匯入
    伊的帳戶，作為伊的財力證明，伊只要再提領出來還給該公
    司即可，「黃冠章」並介紹伊加入該公司同事「陳益杰」的
    LINE，聲稱「陳益杰」會協助伊完成上開流程，伊因為相信
    「黃冠章」、「陳益杰」的說詞，後來才會傳送上開郵局、
    中信銀行帳戶的存摺封面照片給「陳益杰」，並依「陳益杰
    」的指示，於附表所示時間、地點提款後，交付給「王鴻華
    」，「王鴻華」來取款的時候身上也戴有OK-忠訓公司的識
    別證，並開立收據給伊，伊係於事後接到中信銀行來電告知
    名下帳戶已遭凍結，經聯繫「黃冠章」、「陳益杰」無著，
    才知道自己受騙，隨即前往報警，伊並無參與詐欺集團上開
    犯罪等語。
五、經查，被告於上開時間、地點，透過通訊軟體LINE，傳送其
    前開郵局、中信銀行存摺封面資料給「陳益杰」，嗣某詐欺
    集團先後對関木枝、李振松進行詐騙，分別指示関木枝、李
    振松將31萬3000元、25萬元匯入被告名下的中信銀行帳戶、
    郵局帳戶，再指示被告於上開時間、地點前往提領，被告提
    領各該金額後，則交給「陳益杰」指派前來、自稱「王鴻華
    」之人，嗣後関木枝、李振松發現被騙，報警循線查獲被告
    等情，為被告所不爭執，核與告訴人関木枝、李振松證述遭
    詐欺集團詐騙等情節相符，並有被告在崑山郵局臨櫃提領與
    ATM自動櫃員機提領贓款的畫面、告訴人関木枝臺灣銀行帳
    戶存摺影本、華南商業銀行匯款回條聯、被告中信銀行帳戶
    存摺影本、交易明細，新光銀行國內匯款申請書、告訴人李
    振松與詐騙集團之LINE對話紀錄截圖、郵局帳戶交易明細、
    被告提供如附件所示、其與「黃冠章」、「陳益杰」之LINE
    對話紀錄在卷可參，此部分堪先認定為真實。
六、本案應究明者，係被告主觀上究竟有無預見「陳益杰」等人
    係詐欺集團，而仍在不違背其本意的情況下，提供上開金融
    帳戶資料予「陳益杰」等人，且為「陳益杰」所屬詐欺集團
    提款洗錢？即被告主觀上是否有詐欺集團共同進行詐欺取財
    及洗錢犯罪之不確定故意？抑或被告也是遭到詐欺集團欺騙
    方為上開行為？
七、經查：
  ㈠實務上常見真正基於（幫助）詐欺犯意，以不法利益為對價
    ，提供金融帳戶資料給詐欺集團或者為詐欺集團提領款項的
    行為人，於案發後到案時，自覺心虛，而未能將自己當時與
    詐欺集團間全部、完整的對話內容陳報給檢警單位，部分縱
    使有提出，亦常見提出不完整的對話內容。然本案被告於10
    9年9月30日報案後，乃提出其留存在手機上，自109年9 月1
    0日到30日以手機LINE通訊軟體與「黃冠章」、「陳益杰」
    間的完整聯絡內容（如附件所示），且經檢察官當庭勘驗被
    告的手機，確認附件通訊內容確實係手機原始完整的對話內
    容，並非事後偽造或擷取片段的內容（偵卷一第25頁偵查筆
    錄參照），被告勇於提出其與詐欺集團的原始對話內容，該
    內容除了具有可信性以外，且可見被告不甘受騙，為了證明
    自己清白，願將其手上僅存的資料提出供作法院評斷的態度
    。
　㈡而觀諸被告與「黃冠章」、「陳益杰」如附件所示的聯絡內
    容，「黃冠章」確實佯裝OK忠訓國際公司的員工，於9月10
    日漏接被告的來電時，還會向被告佯稱「不好意思，我剛剛
    在跟客戶核對資料」，於了解被告的需求之後，即傳送同事
    「陳益杰」的LINE連結資訊給被告，告訴被告稱「他會協助
    你包裝的部分」，被告加「陳益杰」為好友後，「陳益杰」
    即傳送要委託忠訓公司辦理貸款的「OK-忠訓委託證明書」
    電子檔給被告，並告訴被告稱：「賴先生，委託證明列印簽
    名傳給我，雙證件正反面」、「緊急聯絡人姓名（三等親）
    ，電話，住址」，「陳益杰」傳送的上開「委託證明書」內
    容確實記載「因財力證明不足，請貴公司陳益杰專員，委託
    包裝公司承辦個人信貸包裝業務，如有影響包裝資金，願意
    承擔一切法律責任及金錢賠償新臺幣30萬元。OK-忠訓公司
    代辦費用新臺幣...」（本院註：所謂「如有影響包裝資金
    」，應即係指被告如果沒有將供作財力證明的匯入資金領出
    交還OK-忠訓公司，要負賠償責任）。嗣後於9月15日「陳益
    杰」再傳送OK-忠訓公司的QR-CODE給被告，通常一般公司行
    號才會使用QR-CODE，陳益杰傳送QR-CODE甚可能使被告相信
    「陳益杰」是正當公司的員工，被告自此應該是相信「陳益
    杰」所述，而在上開委託證明書上面簽名，並連同自己的國
    民身分證、健康保險卡雙證件，一起拍照傳送給「陳益杰」
    ，被告如果有預見「陳益杰」是詐欺集團，且願意一起參與
    犯罪，衡情應無大費周章傳送上開資料給「陳益杰」之理。
　　接著9月16日到9月24日都是「陳益杰」主動與被告聯絡通話
    （本院註：此段聯絡過程應係「陳益杰」對被告佯裝講解貸
    款流程或解答被告的疑惑），被告即於9月24日拍攝自己郵
    局存摺、中信銀行存摺封面的照片，傳送給「陳益杰」，接
    著「陳益杰」向被告提議3 個辦理貸款的銀行或郵局地點，
    被告應係去電請「陳益杰」就郵局部分改為距離自己較方便
    的郵局，「陳益杰」即向被告確認稱「賴先生，你說郵局是
    小東路嗎」。
　　從以上被告與「黃冠章」、「陳益杰」的對話內容，可見被
    告已經完全相信「黃冠章」、「陳益杰」的話術，相信「黃
    冠章」、「陳益杰」確實是OK-忠訓公司的員工，相信對方
    聲稱：公司會透過匯入款項到被告帳戶的方式，為被告建立
    擁有收入的財力證明，協助被告向銀行貸款等說詞。
　㈢嗣後於9月25日被害人関木枝匯款31萬3000元至賴正穎中信銀
    行帳戶之前，在9月25日上午「陳益杰」即主動聯絡被告，
    被告即在25日上午9時45分、46分左右，拍攝2張郵局自動取
    款機的交易明細，傳送給「陳益杰」，則該交易明細應係「
    陳益杰」所屬詐欺集團準備要騙被害人関木枝匯款進去之前
    ，假藉要匯款進去被告帳戶為被告製作財力證明，要求被告
    拍攝自己存摺的餘額傳送給「陳益杰」，9月25日中午関木
    枝匯款31萬3000元進入被告中信銀行帳戶後，被告還依「陳
    益杰」指示將該筆金額入帳後的存摺明細拍照，傳送給「陳
    益杰」，嗣後依後續的聯絡內容顯示，即可推知被告應係依
    「陳益杰」的指示，於當日15時50分前往「臺南市○○區○○路
    0段000號臺灣運動彩券店鋪領取関木枝匯入的款項，再交付
    給「王鴻華」。另並依「陳益杰」的指示，於當日16時30分
    前往附近位於台南市○○區○○路0段0號崑山郵局，提領李振松
    匯入的款項，「陳益杰」於被告前往提領前，還於16時04分
    向被告稱：「賴先生，好了跟我說一下，謝謝」，如果被告
    真是「陳益杰」詐欺集團的同夥，衡情「陳益杰」應該不用
    特地向被告說「謝謝」。以上通話內容，在在可知被告當時
    主觀上是相信「陳益杰」的說詞，認為「陳益杰」確實是OK
    -忠訓公司的員工，「陳益杰」係真心想要幫被告向銀行貸
    款。
　㈣本案被告案發時年紀已經50餘歲，職業係計程車司機，雖應
    略有社會閱歷，然查：被告自98年起即曾積欠多家銀行現金
    卡卡債，到110年間均遭銀行通報給財團法人金融聯合徵信
    中心，且被告女兒自100年起求學即須仰賴助學貸款，迄110
    年仍未清償完畢，被告及太太均擔任女兒助學貸款的連帶保
    證人，有聯合徵信中心110年11月3日函送本院的被告授信資
    料明細可參（本院卷第219頁以下），可見被告經濟能力尚
    非充裕，與金融機構往來的信用紀錄也不算良好，則被告辯
    稱：其因為經濟能力不佳，亟需貸款，且因自己的信用紀錄
    不好，需要代辦公司協助貸款等語，即屬可信。而OK-忠訓
    公司係國內稍有名氣的借款代辦公司，並曾請電視藝人進行
    廣告代言，此為大眾周知的事實，並有OK-忠訓公司網路廣
    告資料、網路查詢的公司登記資料在卷可參（原審卷第73頁
    、第77頁、第169頁），而「黃冠章」、「陳益杰」係打著O
    K-忠訓公司的名號，從上開對話過程顯示其等已受有專門訓
    練，特別傳送一般公司行號才會使用的QR-CODE取信被告，
    且還大費周章、煞有其事地請被告回傳「委託貸款的證明書
    」、國民身分證、全民健康保險卡，客觀上確實容易使人相
    信其等是OK-忠訓公司員工，則縱使是被告此等稍有社會閱
    歷之人，客觀上也甚有可能遭到欺騙。
　㈤其次，被告於9月25日依「陳益杰」的指示，先後將関木枝、
    李振松匯入的款項，提領交給「陳益杰」指示的「王鴻華」
    時，「王鴻華」還書寫2張收據給被告收執，嗣被告於9月30
    日沒有接到「陳益杰」對於貸款結果的通知，反而先接獲中
    信銀行通知被告的銀行帳戶已經遭到凍結，被告以LINE網路
    電話嘗試聯繫「陳益杰」，「陳益杰」均未接聽而失去聯繫
    ，被告才驚覺遭騙，而於同日（30日）前往警局報警，被告
    除提出手機中與「黃冠章」、「陳益杰」的上開通聯資訊給
    警方，並提供上開2張收據給警方，供警察勘驗採證「王鴻
    華」的指紋，司法警察確實採到可疑指紋5枚，經鑑定結果
    與被告不符（本院註：人體的指紋是否會停留在特定物品上
    面，與接觸的時間久暫、物品的材質皆有關係，被告可能因
    為接觸該收據時間不長，而無驗出殘留指紋），但尚未發現
    其他相符者，有被告於109年9月30日報案紀錄（警卷一第33
    頁）、王鴻華收款開立的免用統一發票收據2張（警卷一第3
    7頁）、台北市政府警察局士林分局110年4月1日函檢送勘查
    報告及指紋鑑定書可參（原審卷第195頁）。
　　司法警察於上開收據上，採得被告以外、其他可疑人士的指
    紋5 枚，可以知道上開收據確實係「王鴻華」詐欺集團成員
    交給被告，而非係被告自導自演製作上開收據。
　　而如果被告係與「陳益杰」等人共同從事上開詐欺取財、洗
    錢等犯行，衡情被告將款項交給「王鴻華」後，該「王鴻華
    」應無還開立收據給被告收執，被告也無向「王鴻華」收取
    收據之理，可見「王鴻華」所屬詐欺集團開立收據給被告收
    執，確實要藉此訛騙被告、取信被告，被告到此時仍相信對
    方係欲為幫其辦理貸款、製作財力收入證明。
  ㈥另外從「陳益杰」詐欺集團的角度而言，「陳益杰」詐欺集
    團既會從事詐欺取財、洗錢犯罪行為，衡情均係聰明狡詐之
    徒，其等在聯繫被告的過程中，如果已經與被告達成共同從
    事上開犯行的犯意聯絡，為了避免被告經手被害人匯入的款
    項後侵占不還，大可直接要求被告於提供上開存摺帳號之外
    ，另外提供提款卡、提款卡密碼，或網路轉帳密碼，供其等
    自行領取贓款或轉匯贓款即可，而被告如果確有此等犯意聯
    絡（不管直接故意或間接故意），應會配合提供。然「陳益
    杰」詐欺集團還大費周章與被告來往聯絡數日，並冒著風險
    請被告代為提領被害人匯入款項，衡情應係在聯繫過程中發
    現被告已經完全相信其等說詞，因此才大膽指示被告、支配
    被告為其等提領贓款。
　㈦現今詐騙案件頻傳，販賣金融帳戶與詐欺集團成員將會遭受
    刑事訴追，業經金融機構配合檢、警宣導周知，且此類犯罪
    者亦確實因此受刑事處罰，詐欺集團藉由傳統收購手法蒐集
    人頭金融帳戶管道已逐漸困難，因此透過網路行銷或刊登廣
    告，假借合法貸款仲介機構代為辦理貸款、或假借線上運動
    彩券公司需要金融帳戶給客戶匯款、轉帳使用等名義，使社
    會經驗不足或思慮程度不周者一時受到欺騙，而應對方要求
    交出金融帳戶資料者所在多有，金融帳戶之存摺、提款卡及
    密碼等金融工具自也有可能成為詐欺集團設法騙取之標的物
    ，遭詐欺交付金融帳戶資料之人，亦可能處於與被詐欺交付
    金錢之人同等之被害人地位。
　　又詐欺集團最後提領贓款的「車手」腳色，因為須直接向被
    害人收款或前往自動櫃員機提款，容易遭到被害人報警當場
    查緝或遭到銀行監視器拍到影像而遭警循線查獲，因此詐欺
    集團的詐欺手法日益更新，不僅設局騙取民眾交付金融帳戶
    資料，順勢利用金融帳戶提供者協助提領贓款的案例也逐漸
    發生，本案被告的情形即係典型一例。
　　詐騙集團之詐騙手法不斷翻新，實務上不乏有高知識份子遭
    到詐騙之案例，復多有旁觀者觀之會對被害人為何受騙感到
    不可思議之詐騙情節，此即各人之智識及警覺程度，與自身
    年齡、生活經驗、社會歷練、需求緊急與否等而有所差別，
    吾人不宜以事後諸葛的態度，率予強求被告於行為當時，必
    具備有縝密分辨自稱合法經營公司者實為詐欺集團之智識水
    平及警覺程度。
  ㈧或有論者認為：OK-忠訓公司代辦銀行貸款網頁，已載有「免
    費諮詢專線」與公司「官方LINE帳號」，於網站首頁及各業
    務項網頁內均明顯標註「我們絕對不會要求客戶提供金融卡
    及密碼！若您接獲類似電話請勿提供，並請撥165 反詐騙專
    線查詢」、「本公司皆以【Line官方帳號】聯繫客戶，絕不
    使用私人帳號聯繫與傳輸任何資料，敬請認明【藍色盾牌+O
    K忠訓國際】」、「請詳閱【忠訓國際法律顧問意見說明書
    】（後附連結網頁）」之警示訊息（原審卷第169頁），被
    告已係50歲高齡，有駕駛計程車的社會經驗，也坦承曾閱覽
    過OK-忠訓公司網頁（原審卷第163頁，本院註：但被告辯稱
    ：伊沒有注意到下面的警示訊息），稍微盡到查證義務，客
    觀上應能察覺「黃冠章」、「陳益杰」應係詐欺集團成員，
    被告在不知道「黃冠章」、「陳益杰」真實身分的情形下，
    率爾將帳戶存摺首頁照片傳給「陳益杰」，顯見主觀上確有
    幫助詐欺的間接故意云云。經查：
　⒈OK-忠訓公司網頁上會標註上開警語，顯見該公司過往不管係
    自己主動發現，或者係經真正的被害人反映，確實發現有詐
    欺集團假冒該公司仲介貸款名義，對外騙取民眾的金融帳戶
    資料，且此等案例一定不少，OK-忠訓公司才會特別在公司
    網頁標註上開警語，亦即在被告之前，實務上已經發生過不
    少類似被告的此種案例，即因為相信對方會幫忙貸款，而提
    供金融帳戶資料給對方者，此可佐證被告辯稱其也是遭到詐
    欺集團欺騙，客觀上確實有可能。
　⒉其次，觀諸OK-忠訓公司網頁，其上開警語係標註在公司網頁
    的最下方，即該公司主要廣告業務版面的最下方，客觀上較
    不顯眼，且請民眾參閱的「忠訓國際法律顧問意見說明書」
    還要另外點選網路連結，就現代一般人通常偏好快速瀏覽網
    頁獲取主要資訊（本案對被告而言，主要資訊就是貸款訊息
    而已），且不喜透過手機螢幕閱覽字跡較小長串說明的習慣
    而言，則被告辯稱其沒有特別注意到上開警示訊息等語，應
    屬可信。
　⒊事實上，以上開看法要求被告者，其實仍係以具有相當社會
    經驗，或一般多數思慮較為周密、並能謹慎處理事情者的看
    法，然而社會上並不排除存在許多思慮不夠周延、容易受到
    蒙騙的人，此即何以政府機構、銀行機關、大眾媒體多方積
    極宣導，提醒百姓切勿輕信詐欺集團來電的謊言，前往銀行
    匯款轉帳到指定銀行帳戶，然而仍有許多百姓聽到詐欺集團
    來電的騙術後，依然深信不疑地依照詐欺集團成員指示前往
    自動取款機轉帳、或前往銀行臨櫃匯出款項、或面交款項給
    詐欺集團，有的案例甚至還隔了很多時間以後再次轉帳、匯
    款或面交款項給詐欺集團者（即其間還有很多時間可以冷靜
    思考者），或者該被害人於親友、銀行行員、警察發現後加
    以規勸阻止，仍然堅持要將款項匯給詐欺集團者。因此尚無
    法以吾等一般人的智識程度、注意能力，逕認社會上不會有
    被騙而交出金融帳戶或代為提款者。
  ㈨又此等涉嫌販賣帳戶幫助詐欺集團的類似案件中，因為難以
    查到被告所辯稱的上游詐欺集團，所以除了被告的辯解或所
    保留與詐欺集團的通聯、對話以外，通常被告很難提出充分
    、足夠的積極反證，證明自己所辯為真。然法院過往承辦的
    相類案件中，仍有因為警察最終查獲該詐欺集團成員，經傳
    喚該詐欺集團成員到案證述，或者警察在監聽詐欺集團成員
    電話的過程中，聽到詐欺集團成員騙取民眾（另案被告）金
    融帳戶資料的過程，而可證明另案被告辯稱：因為求職或者
    想要申貸款項的緣故，誤信詐欺集團的謊言，一時失慮交出
    銀行帳戶等語為真者，此可見臺灣新竹地方法院99年度簡上
    字第42號、臺灣臺東地方法院104 年度原易字第8 號等判決
    ，上開案例可以佐證本案被告確實有可能在急於想要貸款的
    情況下，同遭詐欺集團欺騙，而交出帳戶資料並為詐欺集團
    提款。
　㈩或有認為，被告於本院審理中坦承：伊於109年9月25日15時5
    0分許第一次領出関木枝匯入的款項交給「王鴻華」的時候
    ，開始感到奇怪，但說不上來怪在哪裡等語（本院卷第136
    頁），可認為被告至少此時主觀上即有參與洗錢的預見可能
    性。然查：本案詐欺集團係以翻新的詐欺手法，欺騙被告提
    領被害人贓款，利用被告扮演了「車手」的角色，此等協助
    貸款的話術，畢竟與傳統向銀行借貸的經驗不同，被告坦承
    ：其於領錢的時候心裡覺得怪怪的等語，符合一般人的正常
    心理反應，且被告於本院坦承此等對其不利的心路歷程，可
    以佐證其係忠實陳述當時的情形，並非狡詐辯解之人。
　　其次，被告所謂「心裡覺得怪怪的」，不代表被告當時已經
    意識到對方是詐欺集團，誠如本院上開論述，被告因為「黃
    冠章」、「陳益杰」的上開話術及手法，最終還是相信了其
    等所稱是代表OK-忠訓公司的說詞，加上被告於一開始簽立
    的委託證明書中，即遭告知「如有影響包裝資金，願意承擔
    一切法律責任及金錢賠償新臺幣30萬元」，詐欺集團此等狡
    猾之徒，在與被告通話聯繫過程，衡情也一定會強調此條款
    來欺騙被告，且被告第一次提領被害人贓款時間，與第二次
    提領被害人贓款之間，相隔僅約30-40分鐘，其間還要不斷
    與對方保持聯絡，接受指示將錢交給「王鴻華」，衡情也沒
    有多餘進一步懷疑對方是詐欺集團的空間，因此，被告最終
    還是相信了「陳益杰」等人的說詞才會為「陳益杰」領款，
    即被「陳益杰」欺騙，自難以被告上開供述，逕認被告主觀
    上已經預見對方是詐欺集團。
　末檢察官於起訴書雖主張：依照被告所辯，其提供帳戶資料
    予「陳益杰」，係相信「陳益杰」聲稱可以代為美化帳戶，
    充作財力證明，以求能順利向銀行申貸款項等語，此種作法
    並非正常貸款方法，本身就是一種不法犯行，被告仍率爾提
    供帳戶資料給「陳益杰」，仍有共同犯罪的不確定故意云云
    （起訴書第3頁以下）。然查：被告同意「陳益杰」等人為
    其進行財務包裝以求順利貸款，心態雖屬僥倖，然被告此一
    心態的主觀涵攝範圍，仍僅係希望「通過辦理貸款」而已，
    且被告若日後如實按期清償銀行貸款，主觀上即無詐騙銀行
    的意圖，亦無所謂對銀行實施詐欺的犯意。退萬步言，縱使
    被告知悉「陳益杰」可能會以不正當方法美化帳戶使其通過
    銀行貸款，而認被告主觀上可能心存對銀行實施詐騙的犯意
    ，然被告仍僅希望「陳益杰」將其帳戶資料持以向銀行貸款
    而已，並無法以此認為被告主觀上即同意或願意「陳益杰」
    將其帳戶持以詐騙一般被害人，因此難謂被告有與「陳益杰
    」所屬詐騙集團一起詐欺不特定人之犯意聯絡。
八、綜上所述，本案並無積極證據足以證明被告主觀上有與「黃
    冠章」、「陳益杰」所屬詐欺集團共同詐欺取財、洗錢的犯
    意聯絡，本案如果判決被告有罪，甚有可能冤判被告，揆諸
    前揭說明，被告的犯行即屬無法證明，依法應諭知被告無罪
    。
九、原審未深究上開對被告有利的證據，認為被告構成犯罪，並
    科處相對應的罪刑，其認事用法乃有違誤，檢察官提起上訴
    ，請求本院加重被告刑度，其上訴並無理由，被告提起上訴
    ，主張其並無與詐欺集團共同從事詐欺取財、一般洗錢犯行
    ，請求本院撤銷原審判決等語，為有理由，原審判決即屬無
    可維持，應由本院予以撤銷，改諭知被告無罪。
十、退併辦部分：
　　被告既經本院諭知無罪，臺灣臺南地方檢察署檢察官於原審
    將與本案檢察官起訴被告與詐欺集團共同詐欺李振松的同一
    犯罪事實，以109年度偵字第22873號移送併辦（原審卷第12
    1頁），即無從併辦，應退由檢察官另為適法之處理。
據上論結，應依刑事訴訟法第369條第1項前段、第364條、第301
條第1項前段，判決如主文。
本案經檢察官蔡佳蒨提起公訴，檢察官林志峯到庭執行職務。
中　　華　　民　　國　　110 　年　　12　　月　　15　　日
                  刑事第五庭    審判長法　官  蔡廷宜
                                      法　官  林坤志
                                      法　官  蔡川富
以上正本證明與原本無異。
如不服本判決應於收受送達後20日內向本院提出上訴書狀，其未
敘述上訴理由者，並得於提起上訴後20日內向本院補提理由書（
均須按他造當事人之人數附繕本）「切勿逕送上級法院」。
　　　　　　　　　　　　　　　　　　　書記官  黃心怡
中　　華　　民　　國　　110 　年　　12　　月　　15　　日
附表
編號 被害人 詐騙手法 匯款時間/金額/匯入帳戶 被告提領贓款之過程 1 関木枝 （提出告訴 ①109年9月9日上午9時許至9月25日止，詐騙集團成員陸續偽裝成電信公司人員、偵查隊隊長等人，撥打電話與告訴人関木枝，佯稱告訴人関木枝因門號欠費，涉及刑案，須依指示匯款等語。 ②関木枝於109年9月29日撥打電話至士林分局偵查隊，始發覺受騙進而報警處理。 109年9月25日12時31分許/ 31萬3000元/ 被告中國信託帳戶 詐騙集團於109年9月25日確認関木枝匯款後，即由「陳益杰」指示賴正穎提領贓款，賴正穎即在中國信託商業銀行仁德分行(臺南市○○區○○路000號)： ①下午2時30分許，臨櫃提領19萬3000元 ②下午2時32分許，以ATM自動櫃員機提領12萬元。 並於同日下午3時50分許在臺南市○○區○○路0段000號之「臺灣運彩」店旁，將領得之31萬3000元全數交給「王鴻華」。 2 李振松 （提出告訴） ①109年9月25日9時許，詐騙集團成員以LINE傳送訊息與告訴人李振松，佯裝為告訴人李振松親友，向告訴人李振松佯稱因工作關係須借款等語。 ②李振松於109年9月28日匯款後，與其胞兄通話，始發覺受騙進而報警處理。 109年9月25日14時55分許/ 25萬元/ 被告郵局帳號 詐騙集團於109年9月25日確認李振松匯款後，即由「陳益杰」指示賴正穎提領贓款，賴正穎即在崑山郵局(臺南市○○區○○路0段0號)： ①下午4時許，臨櫃提領11萬元 ②下午4時3、10、11、16分，以ATM自動櫃員機提領1萬4000元、6萬元、6萬元、6000元。 並於同日下午4時30分許在臺南市○○區○○路0段000號之「臺灣運彩」店旁，將領得之25萬元全數交給「王鴻華」。